【裁判字號】    94,簡上,445
【裁判日期】    950215
【裁判案由】    確認本票債權不存在
【裁判全文】
臺灣臺北地方法院民事判決             94年度簡上字第445號
上  訴  人  乙○○
訴訟代理人  張瑞釗律師
被上訴人    甲○
訴訟代理人  陳錦芳律師
上列當事人間請求確認本票債權不存在事件，上訴人對於中華民國
九十四年六月二十一日本院臺北簡易庭94年度北簡字第4521號第
一審判決提起上訴，本院判決如下：
    主  文
上訴駁回。
第二審訴訟費用由上訴人負擔。
    事實及理由
一、上訴人主張：其於民國（下同）89年間因需資金擬向被上訴
    人借貸，故於89年8月16日簽發票號0000000號、到期日90年
    8月20日、票面金額25萬元並免除作成拒絕證書之本票一紙
    （下稱系爭本票）交付被上訴人，當時被上訴人允諾隨後將
    電匯該款項入其銀行帳戶。詎被上訴人事後未交付款項，亦
    未返還系爭本票，甚至於93年11月30日持系爭本票向本院聲
    請裁定准予強制執行，經本院以93年度票字第56477號民事
    裁定准許在案。惟按被上訴人既未交付借款，依法借貸契約
    不生效力，系爭本票債權無由成立。又系爭本票到期日為90
    年8月20日，被上訴人遲至93年12月始向其行使追索權，業
    已逾票據法第22條第1項規定之3年時效期間，依民法第144
    條第1項規定，其自得拒絕給付票款等語，爰訴請確認被上
    訴人持有系爭本票之本票債權及自90年8月20日起至清償日
    止按年息6％計算之利息債權，均不存在。
二、被上訴人則以：上訴人以票據時效消滅為由提起本件確認債
    權不存在訴訟，並非正當；又上訴人與訴外人丙○○（即上
    訴人之兄）於89年8月間共同向被上訴人借款25萬元，被上
    訴人於89年8月16日將25萬元現金交付上訴人，並經上訴人
    當場簽發系爭本票交付予被上訴人，故上訴人起訴稱並未取
    得借款云云，與事實不符；且共同借款人丙○○與上訴人除
    向被上訴人為本件借貸外，丙○○尚與其父林有福於87年10
    月30日共同向被上訴人借到50萬元、丙○○個人另於89年7
    月14日向被上訴人借得20萬元，此均有林有福、丙○○於收
    受款項時當場簽發交付上訴人之50萬元、20萬元本票各一紙
    可稽，因上訴人、丙○○、林有福三人均未於清償日返還借
    款，經被上訴人於91年7月間催討，丙○○即自91年7月間至
    92 年5月間，以上訴人及丙○○兩兄弟之母張素英名義，按
    月匯付利息1萬元至被上訴人帳戶，況丙○○於台灣板橋地
    方法院簡易庭94年度板簡字第1295號確認本票債權不存在事
    件中，已自承其向被上訴人借款共95萬元包含本件25萬之本
    票在內等語，足見被上訴人主張上訴人與丙○○係共同借款
    ，且被上訴人已交付系爭25萬元款項之事實，應可認定等語
    ，資為抗辯。
三、本件經原審駁回上訴人之訴，上訴人提起上訴，聲明為：（
    一）原判決廢棄。（二）確認被上訴人就本院93年度票字第
    56477號民事裁定，對上訴人於民國89年8月16日簽發票面金
    額25萬元、到期日90年8月20日之一張本票債權，及自民國
    90年8月20日起至清償日止，按年息百分之六計算之利息債
    權，均不存在。被上訴人則聲明：上訴駁回。
四、經查，被上訴人持有上訴人所簽發之系爭本票，被上訴人並
    於93年11月30日持系爭本票向本院聲請裁定准予強制執行，
    經本院以93年度票字第56477號民事裁定准許在案等情，有
    系爭本票影本一紙附卷可參，並經本院調閱上開卷宗審閱無
    誤，是以本件之爭點即在於：（一）上訴人能否以時效消滅
    為由提起本件確認本票債權不存在之訴？（二）被上訴人持
    有系爭本票原因為何？（三）系爭借款是否已清償？茲就上
    開爭點一一析述如後：
（一）上訴人不得以時效消滅為由提起本件確認之訴
      上訴人於89年8月16日簽發系爭本票予被上訴人，被上訴
      人於93年11月30日持系爭本票向本院聲請強制執行，依票
      據法第22條第1項規定，該本票之請求權確已罹於三年時
      效而消滅，惟「民法第一百四十四條第一項所定關於時效
      完成後之效力，係採抗辯權發生主義，債權於時效完成後
      ，僅債務人於債權人請求時得拒絕給付而已，其債權本身
      仍然存在，被上訴人對上訴人之系爭本票債權，縱經時效
      完成，但其本票債權並不因而歸於消滅，上訴人主張被上
      訴人就系爭本票之債權因罹於時效而消滅，據以提起確認
      兩造間就系爭本票之債權不存在之訴，自非正當。」，最
      高法院79年度台上字第1919號著有判決可資參照，是以上
      訴人不得以本票債權罹於時效為由，主張系爭本票債權不
      存在。
（二）系爭本票係訴外人丙○○向上訴人借款所交付
      關於被上訴人持有系爭本票之原因，上訴人雖主張係因其
      個人向被上訴人借款而交付，且被上訴人事後並未交付借
      款云云，證人丙○○於本院準備程序中亦附合上訴人之詞
      ，證稱：當時上訴人需要資金，被上訴人說可以借支，所
      以上訴人才開立系爭本票給被上訴人，但事後被上訴人並
      未交付25萬元借款，又上訴人與被上訴人上開借款約定，
      以及被上訴人事後沒有把錢交給上訴人這件事，是聽上訴
      人講的，其並未親眼見聞（見本院95年1月3日準備程序筆
      錄），證人對兩造之借款紛爭既係聽聞上訴人而來，則其
      上開證詞屬於傳聞證據不足採信，自不得作為對上訴人有
      利之認定，且若被上訴人未交付系爭借款，上訴人何以願
      開立系爭本票予被上訴人？何以從未催討被上訴人交付借
      款？足見上訴人上開主張並不足採。再者，證人丙○○於
      另案對被上訴人提起確認本票債權不存在之訴時，於審理
      中已明確證稱：「我共借款95萬元，包含本件本票及台北
      地院94年度北簡字第4520、4521（即本件系爭本票）號兩
      張本票25萬元及50萬元，借款我有拿到... 」（見台灣板
      橋地方法院94年度板簡字第1295號卷第66頁），雖證人於
      本院準備程序中翻異前詞，證稱：系爭本票係其弟（即上
      訴人）向被上訴人借款所簽發，其雖有向被上訴人借款95
      萬元，但都是開自己的本票，系爭本票與其無關云云（見
      本院95年1月3日準備程序筆錄），然證人為上訴人之兄，
      其於本院審理中所為之證詞與前案所為之陳述迥異，於本
      院之證詞顯係偏頗上訴人之詞，委無可採，系爭本票應係
      丙○○向被上訴人借款所交付無誤。此外，雖被上訴人主
      張系爭本票係上訴人與丙○○共同借款所簽發，然依證人
      丙○○於前開台灣板橋地方法院所為之證詞，及其於本院
      原審中證稱：「一萬元是我請我母親每月匯款給被告（即
      被上訴人）的本金，是我個人向被告借的錢，九十五萬元
      本金，與原告（即上訴人）無關」（見原審卷第51頁），
      僅得認係丙○○單獨向上訴人借款，尚難認係由上訴人與
      被上訴人所共同借貸。
（三）系爭借款尚未清償完畢
      本件系爭本票係因訴外人丙○○向被上訴人借款而交付已
      如前述，雖證人丙○○證稱：上開九十五萬借款已還清云
      云，然上訴人並未舉證如何清償，且證人於93年3月6日所
      書立之書面記載：「丙○○與甲○先生債務本票3張共玖
      拾伍萬元正經過七年雙方完成協議不再追求利息之部分並
      自民國玖拾參年參月陸日起按月攤還本金柒仟元... 」（
      見原審證物九），若系爭借款已清償完畢，何以仍需支付
      利息？是以上訴人既未能證明已清償該筆借款，則系爭25
      萬元本票債權仍存在，上訴人請求確認系爭本票債權不存
      在為無理由。
五、綜上所述，上訴人訴請確認系爭本票債權及利息債權不存在
    ，為無理由，不應准許。原審為上訴人敗訴之判決，理由雖
    有不同，惟結論並無二致，上訴意旨指摘原判決不當，求予
    廢棄改判，為無理由，應予駁回。
六、至上訴人於本院言詞辯論時聲請再傳喚證人丙○○作證，然
    證人丙○○對於本件爭點於另案及本院準備程序中已證述明
    確，自無再予傳喚之必要。又本件事證已臻明確，兩造其餘
    之攻擊或防禦方法、未經援用之證據，經本院斟酌後，認均
    不足以影響本判決之結果，自無一一詳予論駁之必要，併此
    敘明。
七、據上論結，本件上訴為無理由，依民事訴訟法第436條之1第
    3項、第463條、第449條第2項、第78條，判決如主文。
中    華    民    國    95    年    2     月    15    日
        民事第五庭    審判長法  官  翁昭蓉
                            法  官  蔡世祺
                            法  官  蔡如琪
以上正本係照原本作成
不得上訴
 中    華    民    國    95    年    2    月    15    日
                            書記官  劉寶鈴


司法院資訊處製作；財團法人民間司法改革基金會備份。
